臺灣臺北地方法院民事判決　　　　　　 94年度簡上字第281號
　　上　訴　人　甲○○
　　被上訴人　　乙○○
上列當事人間請求債務人異議之訴事件，上訴人對於中華民國九十三年
九月二十九日臺灣臺北地方法院臺北簡易庭91年度北簡字第16778號第一
審判決提起上訴，本院於九十四年九月二十六日言詞辯論終結，判決如
下：
    主  文
上訴駁回。
第二審訴訟費用由上訴人負擔。
    事  實
甲、上訴人方面：
一、聲明：求為判決：
  (一)原判決關於駁回上訴人後開之訴部分及其裁判費用之判決均廢棄。
  (二)上開廢棄部分被上訴人應給付上訴人新台幣貳拾伍萬元即自民國九
    十二年八月五日起至清償日止按週年利率百分之五計算之利息。
二、陳述：除與原判決記載相同者，茲引用之外，補稱：
  (一)被上訴人雖辯稱互助會款非完全上訴人所有，惟無法證明其有參與
    並實際交付會款之證據。上訴人參加互助會二會，會首曾天福係被
    上訴人之姨丈，在會單上誤記載會員為被上訴人，經其發覺後，要
    求更正為上訴人，嗣由被上訴人親筆更正，惟未將被上訴人名字刪
    除，仍於會單上並列記載會員為上訴人與被上訴人，實際上均由上
    訴人支付互助會款。被上訴人主張其有參加系爭互助會，應舉證證
    明，原審僅以互助會單上有記載被上訴人姓名，即認為其有參加互
    助會，顯有違經驗法則。被上訴人於民國（下同）八十八年九月偷
    標取上訴人前開互助會，取得扣除死會會款後實得新台幣（下同）
    九十三萬元，並未告知上訴人，致上訴人再匯款七萬四千元與會首
    曾天福再轉交與被上訴人，若曾天福未將七萬四千元轉交被上訴人
    ，即應退還上訴人七萬四千元，則上訴人自當於請求被上訴人返還
    二十五萬元中扣減七萬四千元，詎原審就此亦未調查，顯有違誤。
  (二)上訴人於台灣高等法院九十年度重家上字第四號離婚事件九十一年
    一月九日準備程序中承諾：「上訴人搬出去時有告訴被上訴人九十
    三萬元會錢部分，留給她作家用。」等語，實則上開言詞真意係給
    予子女生活費，上訴人係主張被上訴人擅自標取上訴人之互助會得
    款九十三萬元未告知上訴人，致上訴人於八十八年九月十月再匯寄
    會款各三萬七千元，合計一百萬四千元可抵付自八十八年十一月至
    九十一年十二月份止之子女生活費，共抵付九十八萬八千元，屆期
    上訴人再付一萬元，並自九十二年二月起，按月五日給付二萬六千
    元，上訴人發函表示抵銷被上訴人要求上訴人將九十一年二月八日
    起至五月份之子女扶養費，及支付訴訟費用四萬八千零十元，被上
    訴人並無反對、異議，即已同意上訴人主張互相抵銷。詎被上訴人
    竟聲請法院核發強制執行命令，扣押上訴人於行政院農委會每月薪
    俸三分之一，自九十一年四月起至九十二年十二月之扶養費，重複
    請求自九十一年四月至九十二年十一月共二十五萬元，自應退還上
    訴人。
  (三)被上訴人於台灣台北地方法院八十九年度婚字第四四四號離婚事件
    之九十年二月二十六日言詞辯論中曾表示九十三萬元於清償其胞妹
    四十五萬元，剩餘四十八萬元用於被上訴人與子女之生活費已有不
    足，惟其再八十八年十一月十二日上訴人搬離家之前，有關被上訴
    人及子女生活費、學費均由上訴人負擔，被上訴人上開說辭顯然不
    實。被上訴人何以積欠其胞妹四十五萬元，未見其舉證，而其母親
    於原審證稱被上訴人曾向其胞妹借款云云，顯然係配合被上訴人之
    說辭。縱認被上訴人確曾向其母親或胞妹借款，惟被上訴人或許不
    當使用該款項，卻偷標上訴人之互助會而未告知，致上訴人再匯寄
    會款七萬四千元與會首轉交被上訴人，共一百萬四千元抵付自八十
    八年十一月至九十一年十二月止之子女生活費，共抵付九十八萬八
    千元，尚餘一萬六千元可抵付九十二年一月份，屆期上訴人再付一
    萬元之事實不受影響。上訴人所稱子女之生活費自被上訴人偷標之
    會款，及其多匯寄給會首轉交被上訴人之七萬四千元共一百萬四千
    元抵付，並非無限制任由被上訴人花用，而係依台灣高等法院判決
    每月由其負擔子女二人生活費二萬二千元，被上訴人自己亦應負擔
    二萬六千元之範圍內負擔子女生活費。原審以上訴人既曾表示上開
    款項留為家用，復無法證明被上訴人將上開款項用於個人事宜，自
    不得於事後再主張該筆會款為其所有，並以之抵付子女生活費，其
    推斷理由顯有錯誤。
三、證據：除援用第一審所提證據外，補提被上訴人八十七年九月十四
    日親筆結算保管上訴人金錢報告單影本一件為證。
乙、被上訴人方面：
一、聲明：求為判決：上訴駁回。
二、陳述：除與原判決記載相同者，茲引用之外，補稱：
  (一)系爭互助會自始至終均係以被上訴人名義加入，上訴人並未列名其
    上，其所提出之會單乃影本，會首並未將會員變更為兩造名義，又
    倘如上訴人所言其嗣後要求會首更正，何以未將被上訴人姓名刪除
    ，而僅在旁邊加記上訴人姓名？又更正何以不是由會首為之？事實
    上兩造係以購屋共同基金參與兩會，其中一會於起會一年後即得標
    ，並存入被上訴人名下之共同帳戶內，嗣因購屋基金改為上訴人帳
    戶，始將其後之會款由上訴人繳納，此由四十四期總會款中上訴人
    僅有繳納十次會款紀錄即明。是以自不能僅以上訴人此十次繳款紀
    錄，即認為系爭互助會為上訴人單獨所有。否則，倘係其單獨所有
    ，其自可自行匯款予會首，何須委由被上訴人繳納？甚至再煩勞第
    三人林志典匯款予會首？由此足證上訴人宣稱系爭互助會係其單獨
    所有並不實在。上訴人有負擔家庭生活費用之義務，且已宣稱被上
    訴人得就會款中可主張之部分留作家用，未對金錢支出用途附有任
    何條件，則其對被上訴人顯已無九十三萬元之債權存在，而所謂家
    庭生活費用不包括子女保護、教養費用，上訴人稱所謂家庭費用之
    真意係子女生活費云云，並不足採。
  (二)台灣台北地方法院八十九年度婚字第四四四號、台灣高等法院九十
    年度重家上字第四號判決乃係命上訴人應自判決確定之日起至子女
    成年之前一日止，按月給付子女扶養費用二萬六千元，是扶養費用
    之債權人乃二人之子女，上訴人縱認其對被上訴人有九十三萬元債
    權存在，亦不得以其對子女二人之債務主張抵銷，而提起債務人異
    議之訴。況本件兩造即約定由被上訴人收取會款以支付家庭生活開
    銷，嗣後上訴人反悔，乃通知會首要求把會款匯入其個人帳戶，經
    會首告知九月份之會款已由被上訴人領取，上訴人尚曾因此發怒，
    倘九月份會款係被上訴人偷標，何以上訴人於十月時再度匯寄會款
    三萬七千元予會首，足見上訴人所稱對被上訴人有九十三萬元債權
    並不實在。
三、證據：除援用第一審所提證據外，補提會單影本一件為證。
    理  由
一、本件上訴人於原審起訴主張其與被上訴人於八十三年七月十六日結
    婚，其後經台灣高等法院於九十一年四月二日判決離婚確定，雙方
    子女均由被上訴人監護，有關子女生活費之給付事項，業經台灣高
    等法院判決確定，詎被上訴人於八十八年九月間擅自標取上訴人之
    互助會，扣除死會會款實得九十三萬元，未告知上訴人，致其於八
    十八年九月十月再匯會款各三萬七千元，合計一百萬四千元可抵付
    前開子女扶養費，因其在本院八十九年度婚字第四四四號離婚事件
    中承諾願自八十八年十一月起至九十一年十二月止，共抵付九十八
    萬八千元，尚餘一萬六千元可抵付九十二年一月份，屆時其再付一
    萬元，並自九十二年二月起，按月五日給付二萬六千元，嗣因被上
    訴人來函要求上訴人將九十一年二月八日起至五月份之扶養費，及
    支付訴訟費用四萬八千零十元匯入其帳戶內，其隨即回函主張相互
    抵銷之意思表示，被上訴人對此並無反對之表示，顯已同意互相抵
    銷，詎其後被上訴人竟仍聲請法院核發執行命令，就其月俸三分之
    一為扣押，合計已收取四十三萬八千七百二十八元，兩造間之債權
    債務既可互相抵銷，依法其自得對本院九十二年度執字第四二○○
    號執行命令提起異議之訴，並請求被上訴人退還重複收取之子女生
    活費二十五萬元及自九十二年八月五日起至清償日止按週年利率百
    分之五計算之利息云云；被上訴人則以上訴人自判決確定日起至子
    女成年時為止，每月應給付二萬六千元，因上訴人迄未履行，其只
    得訴請強制執行，兩造婚姻存續中曾有一共同購屋基金帳戶，其中
    除一百四十萬元外，尚有被上訴人婚前跟一半互助會，婚後亦將此
    款項匯入此一帳戶，雙方離婚後，被上訴人及子女僅能花用原告三
    分之一薪資，不足之數仍須向家人借貸，其並未以上訴人所交付之
    款項作不當花用，系爭互助會係其在婚姻關係存續中所標下，互助
    會款並非全為上訴人所有，標得之會款除償還子女學費近十萬元之
    借款及生活費不足數外，其餘均供子女生活所需，互助會會首曾天
    福並未多收取上訴人七萬四千元之會款等語資為抗辯。（原審判決
    上訴人全部敗訴，上訴人僅就請求給付二十五萬元本息部分提起上
    訴，其餘部分則未據上訴而告確定。）
二、本件兩造均不否認雙方自八十三年七月十六日結婚，至九十一年四
    月二日離婚，而依台灣高等法院離婚判決內容，雙方子女均由被上
    訴人扶養，依上開判決，上訴人應自九十一年四月二日起至子女成
    年前為止，按月給付子女生活費二萬六千元，嗣因上訴人均未履行
    ，被上訴人乃請求法院對上訴人之薪資為強制執行，合計已扣取四
    十三萬八千七百二十八元之事實，並有上訴人所提出之行政院農業
    委員會薪資清單、本院民事執行處歷次執行命令、存證信函、戶籍
    謄本、會單、民事判決等在卷可稽，堪信為真實。本件上訴人提起
    上訴，主要係主張被上訴人應返還二十五萬元及自九十二年八月五
    日起至清償日止，按週年利率百分之五計算之利息，其主要理由乃
    為被上訴人於雙方婚姻關係存續中曾冒標其互助會，實際得款九十
    三萬元，嗣後其再度匯款七萬四千元，合計一百萬四千元，此一款
    項得與上開判決所命給付之扶養費互為抵銷，而被上訴人於歷次執
    行命令復已獲款四十三萬八千七百二十八元，是被上訴人顯然已逾
    領二十五萬元云云。惟查，系爭上訴人所稱之互助會，其會單上固
    有上訴人之姓名，然此一姓名係在互助會單寫就之後所添加，此觀
    其姓名之筆跡與互助會單整體筆跡顯著不同即明，是系爭互助會是
    否確為上訴人所有，非無疑問。蓋倘系爭互助會確為上訴人所有，
    何以會單上兩造之姓名並列？上訴人雖稱因會首紀錄錯誤，其已要
    求會首更正，惟會首於加註其姓名時，漏未將被上訴人姓名刪除，
    故形成並列云云。惟依會單上所載上訴人姓名筆跡與會單整體筆跡
    不同一節以觀，顯然上訴人之姓名並非會首所加註，是上訴人所稱
    其已要求會首更正錯誤之說，是否屬實，非無疑問，而會首是否確
    獲上訴人告知更正錯誤，亦非無疑。況系爭互助會之會員共計四十
    四位，會員繳款總計應為四十四期，何以依上訴人所提資料其僅有
    繳納十次會款？足證系爭互助會顯非上訴人獨有，被上訴人就其所
    共同參與之互助會為投標行為，並領取互助會款，難認係冒標行為
    或無權受領該互助會款。上訴人主張系爭互助會為其獨有，既未舉
    證以實其說，從而其主張以被上訴人所標取之互助會款與其應給付
    之扶養費互為抵銷云云，自屬無據。況本件上訴人於台灣高等法院
    九十年度重家上字第四號離婚等事件九十一年一月九日準備程序中
    自承：「我搬出去時我告知對造她偷標的錢（即九十三萬元會錢）
    就留給她作家用。」等語，此一事實業經原審調閱上開卷宗查證屬
    實，而上訴人係在八十八年十一月十二日搬離家門，是不論系爭互
    助會究係上訴人所有，抑或被上訴人所有，只須被上訴人係將此一
    會款用於日常家庭開支，上訴人即不得再就系爭互助會款主張權利
    。而上訴人對被上訴人於取得系爭九十三萬元互助會款後，係使用
    在日常家庭開支以外，並未舉證證明，是其主張以系爭互助會款抵
    銷其對被上訴人應給付之扶養費，於抵銷後，被上訴人顯有溢領情
    形，應返還二十五萬元及據此計算之法定利息云云，即無理由，應
    予駁回。
四、綜上所述，上訴人主張系爭互助會為其獨有，被上訴人冒標領取互
    助會款，其自得據此主張抵銷其應給付之子女扶養費，並請求被上
    訴人退還溢領之二十五萬元及法定利息亦不足採，被上訴人抗辯系
    爭互助會為雙方所共有，且經上訴人允諾交由其支付家庭費用，不
    得再主張抵銷，進而請求其返還款項，尚屬可信，從而，上訴人請
    求被上訴人給付二十五萬元及自九十二年八月五日起至清償日止按
    週年利率百分之五計算之利息為無理由，不應准許。原審就此部分
    為上訴人敗訴之判決，並無不合。上訴意旨指摘原判決不當，求予
    廢棄改判，為無理由，應予駁回。
五、據上論結，本件上訴為無理由，依民事訴訟法第436條之1第3項、第
    449條第1項、第78條，判決如主文。
中　　華　　民　　國　　94　　年　　10　　月　　11　　日
                        民事第二庭審判長法　官　鄭純惠
                     　　　　　　　　　 法　官　黃雯惠
                                        法  官  汪漢卿
以上正本係照原本作成
不得上訴
中　　華　　民　　國　　94　　年　　10　　月　　11　　日
                                        書記官　許婉如
